【裁判字號】    95,消,11
【裁判日期】    970422
【裁判案由】    損害賠償
【裁判全文】
臺灣臺中地方法院民事判決                95年度消字第11號
原      告  富邦產物保險股份有限公司
法定代理人  戊○○
訴訟代理人  己○○
被      告  亞拓電器股份有限公司
法定代理人  乙○○
訴訟代理人  熊梓檳  律師
            林巧雲  律師
參  加  人  國華產物保險股份有限公司
法定代理人  清理人財團法人保險事業發展中心
訴訟代理人  甲○○
上列當事人間請求損害賠償事件，本院於民國97年4月8日言詞辯
論終結，判決如下：
    主      文
原告之訴駁回。
訴訟費用由原告負擔。
    事實及理由
一、原告主張：緣訴外人陳仲明所有門牌號碼高雄市○○區○○
    街45巷8號房屋（以下簡稱系爭房屋），前向原告投保住宅
    火災保險，於保險期間民國94年7月28日17時許，因置於系
    爭房屋二樓客廳內充電中之遙控飛機用鋰電池（以下簡稱系
    爭鋰電池）內電氣線路短路走火致發生爆炸引起火災，系爭
    房屋及屋內物品均因而燒毀，而系爭鋰電池係由被告製造生
    產，並由被保險人陳仲明之子丁○○向其附近店家「其其玩
    具行」購入，依消費者保護法第7條及民法第191條之1規定
    ，被告自應負損害賠償責任。陳仲明已向原告提出書面通知
    辦理出險，經原告委請訴外人允揚保險公證人有限公司（以
    下簡稱允揚公司）查勘、鑑定損失結果，原告乃依約就系爭
    房屋及屋內物品之損失合計賠付必要修復費用新臺幣（下同
    ）1,311,354元予陳仲明，爰依保險法第53條規定，原告得
    代位行使陳仲明對被告之損害賠償請求權，提起本件訴訟，
    請求被告如數給付等語。並聲明：被告應給付原告1,311,35
    4元，及自起訴狀繕本送達被告之翌日起至清償日止，按週
    年利率百分之5計算之利息。
二、對被告抗辯之陳述：
（一）由高雄市政府消防局火災原因調查報告書現場平面位置圖
      顯示，起火點位置在二樓餐桌北側附近，該報告書第3頁
      亦記載：「該處附近未發現煙灰缸、垃圾桶、蚊香、蠟燭
      等微小火源跡證」，顯示火災發生當時除了丁○○所購買
      之遙控飛機充電器及系爭鋰電池靜置於起火點外，並無其
      他物品堆放該處，自無其他引燃物或自燃物在場，而由監
      視錄影記錄拍攝起火過程，起火處明顯發生爆炸，爆炸前
      ，該處因天色昏暗、並無其他亮光，亦無電線走火跡象，
      爆炸後黯淡些許，隨即又爆炸第二次，並開始延燒房屋。
      而發生爆炸即係系爭鋰電池或被告製造生產之充電器，故
      調查報告書就起火原因研判係電線走火，顯與事實不符。
（二）又火災發生時，系爭鋰電池不論係充電中，或充電完成已
      取出，均處於靜置中，因當時無人在現場，故丁○○使用
      系爭鋰電池，並無不正常情形，竟發生爆炸，則系爭鋰電
      池或充電器，顯然不具正常使用之安全性，依民法第191
      條之1規定．被告自應負損害賠償責任。
（三）被告雖提出產品檢測報告，但檢測之產品均係抽樣檢查．
      僅屬進出貨之品質檢驗，若檢查結果並無瑕疵，則只代表
      該次進出貨物未被驗出瑕疵，不代表產品均係安全，反之
      若被檢測出有瑕疵或一定比例之不良率，則該批貨物即整
      批退貨，不會進入市場。故該檢測報告並無法證明該產品
      之安全性。
（四）原告起訴請求之訴訟標的為「損害賠償」，事實係「因被
      告製造系爭鋰電池發生爆炸引起火災之侵權行為」，故不
      論依消費者保護法第7條或民法第191條之1之規定，其所
      審酌訴訟標的內容均為損害賠償，審認之事實亦為同一，
      今原告既已起訴請求，關於請求損害賠償之時效即已中斷
      。
三、被告則否認系爭鋰電池為其所製造生產，並以：
（一）原告並無證據證明系爭鋰電池為被告製造。且被告製造之
      鋰電池已符合當時科技或專業水準可合理期待之安全性。
      被告並於鋰電池之表面貼上警告標示，說明「充電時務必
      在視線範圍內進行」、「嚴禁撞擊、拆解…」及「電池使
      用後如有發熱情況，嚴禁充電，會造成電池膨脹變形或爆
      裂情況」等，已於明顯處為警告標示，善盡說明義務。
（二）系爭鋰電池縱為被告所製造，惟陳仲明之損害與被告製造
      之鋰電池亦無因果關係，蓋由內政部消防署與高雄市政府
      消防局之鑑定報告均指出「電線證物特徵與導線短路所造
      成之通電痕相同」、「起火處附近因電線線路異常蓄熱引
      燃附近可燃物」，即本件火災起火原因實為一般電線走火
      ，而非鋰電池爆炸，故原告根據允揚公司提出之公證報告
      起訴主張起火原因源自於鋰電池內電器線路短路走火，尚
      非事實；另依證人丙○○及丁○○證詞，均證述系爭火災
      發生時，系爭鋰電池已自充電器座取出之事實，則衡諸常
      情，系爭鋰電池自無持續蓄電可言，遑論有何蓄電過量導
      致其電器線路短路走火之可能，是允揚公司公證報告推論
      之起火原因，亦非正確。則本件火災起火原因顯與系爭鋰
      電池無關，原告請求被告應負賠償責任，非有理由。
（三）原告所提之監視錄影紀錄雖有攝錄系爭房屋發生兩次火花
      ，但此亦為一般電線走火之跡象，且監視錄影紀錄僅可看
      出有火花發生，並無法證明該火花是系爭鋰電池所引起，
      故原告所提之監視錄影紀錄尚不足以證明損害之發生與被
      告製造之產品有因果關係。
（四）原告於96年11月27始追加民法第191條之1請求被告賠償，
      惟系爭房屋於94年7月28日發生火災至今已逾2年，該請求
      權已罹於消滅時效。
（五）原告主張損害數額，其中允揚公司之公證報告無法證明陳
      仲明確受有此損害，且就不動產部分之計算，亦無折舊，
      故其請求實無依據等語。並聲明：1.駁回原告之訴；2.如
      受不利判決，願供擔保請准宣告免為假執行。
四、兩造不爭執之事實：
（一）陳仲明以其所有系爭房屋，向原告投保住宅火災保險，保
      險金額為273萬。
（二）系爭房屋於94年7月28日發生火災，隨即由高雄市政府消
      防局前往救災。
五、得心證之理由：
本件兩造所爭執之處，應在於系爭鋰電池及充電器是否為被告製
造生產？系爭火災之起火原因為何？系爭房屋所受損害是否係因
使用系爭鋰電池或充電器而引起？
（一）原告主張：系爭鋰電池及充電器係丁○○向其附近店家購
      入，均為被告製造生產等語，業據證人丙○○到庭具結證
      稱：伊出售予丁○○之遙控飛機，係全部配備，含鋰電池
      及充電器，均由被告製造生產，本件火災發生後，伊有轉
      告被告公司，由被告派員與丁○○洽談等語（見96年2月2
      7日言詞辯論筆錄），而證人丁○○亦到庭具結證稱：伊
      未曾買過其他公司生產之遙控飛機，伊所買之遙控飛機、
      鋰電池均係被告所生產等語（見96年6月28日言詞辯論筆
      錄）互核二位證人證述內容，大致相符，原告前開主張堪
      信為真實。
（二）按民事訴訟如係由原告主張權利者，應先由原告負舉證之
      責，若原告先不能舉證，以證實自己主張之事實為真實，
      則被告就其抗辯事實即令不能舉證，或其所舉證據尚有疵
      累，亦應駁回原告之請求，最高法院著有17年上字第917
      號判例參照，又受害人依消費者保護法第7條及民法第191
      條之1之規定，請求商品製造人負賠償責任，固無庸證明
      商品之生產、製造或加工、設計有欠缺，及其損害之發生
      與該商品之欠缺有因果關係，以保護消費者之利益，惟就
      其損害之發生係因該商品之「通常使用」所致一節，仍應
      先負舉證責任。於受害人證明其損害之發生與商品之通常
      使用具有相當因果關係前，尚難謂受害人之損害係因該商
      品之通常使用所致，而令商品製造人或商品輸入業者就其
      商品負侵權行為之賠償責任。本件原告主張：火災係因置
      於系爭房屋二樓客廳內充電中之系爭鋰電池內電氣線路短
      路走火致發生爆炸而引起等語，惟為被告所否認，則原告
      就其主張上開有利事實即應負舉證責任，而原告固提出允
      揚公司公證報告及監視錄影記錄為證，惟查：
    1.根據允揚公司公證報告之記載：「經現場查勘及依被保險
      人兒子丁○○先生提供之監視系統拍攝影片內容及其轉述
      消防人員口述研判，本案出險原因可能因置於二樓餐廳內
      充電中之遙控飛機用鋰電池內電氣線路短路走火所致等語
      ，然證人丁○○到庭具結證稱：發生火災當日，系爭鋰電
      池充電後，伊有從充電器上取出，但取出後伊將系爭鋰電
      池放置何處，及有無將充電器拔掉，伊已忘記，爆炸當時
      ，系爭鋰電池並沒有在充電中等語（見96年6月28日言詞
      辯論筆錄）另證人丙○○亦到庭具結證稱：案發後，丁○
      ○有向伊表示鋰電池充完電後，有將鋰電池取出放在旁邊
      等語（見96年2月27日言詞辯論筆錄），顯見火災發生當
      時，系爭鋰電池並未置入於充電器座，衡諸常情，系爭鋰
      電池自無持續蓄電可言，遑論有何蓄電過量導致其內電氣
      線路短路走火之可能，是前開公證報告就本件火災原因所
      為之推論研判，是否符合真實，即非無疑；再者，該公證
      報告研判之起火原因，僅係其事後（94年8月2日、3日）
      至現場查勘，並根據丁○○提供之監視系統拍攝影片內容
      及其轉述消防人員口述而得，則由其取證過程所為之推論
      ，實難採信。況該公證報告亦記載：「惟真正起火原因仍
      依消防鑑識人員之鑑定結果為據。」等語（見該報告第4
      頁中段），益見該公證報告僅係允揚公司就系爭火災原因
      所為初步之推測，尚不足資為認定起火原因之根據。
    2.又系爭房屋發生火災後，隨即由高雄市政府消防局前往救
      災，為兩造所不爭執之事實，而根據高雄市政府消防局所
      出具之火災原因調查報告書記載：「（三）起火原因研判
      :...4、...。又經清理起火處2樓餐桌北側處附近，發現1
      處電線熔痕，經採證送內政部消防署鑑定報告為：『其特
      徵與導線短路所造成之通電痕相同』（詳如鑑定報告書）
      ；顯示火災當時該電線仍有電流通電中，故本案不排除起
      火處附近因電線線路異常蓄熱引燃附近可燃物造成本件火
      災之可能性較大。」「六、結論：有關高雄市○○區○○
      街45巷8號火災案，經綜合火災現場勘查紀錄、火災出動
      觀察紀錄、談話筆錄及鑑定報告等調查資料彙整、歸納、
      分析，研析本案不排除起火處附近因電線線路異常蓄熱引
      燃附近可燃物造成本件火災之可能性較大。」等語，而內
      政部消防署係將高雄市政府消防局於94年7月29日採樣之
      電線證物，係以實體顯微鏡觀察法及微觀金相觀察分析法
      進行鑑定，此有該署火災證物鑑定報告書（鑑定案件編號
      第941182號）1紙附卷可稽，則系爭火災起火原因應係在
      起火處附近因電線線路異常蓄熱引燃附近可燃物所致，堪
      予認定。而如前所述，系爭火災發生時，系爭鋰電池並未
      置入於充電器座，故系爭鋰電池非處於充電狀態，其本身
      斷無發生電線線路異常蓄熱情形，而該充電器座既無放入
      鋰電池，則其充電功能自無運轉，亦不致有電線線路異常
      蓄熱情形發生，是被告抗辯：系爭火災之發生與系爭鋰電
      池及充電器無關等語，自可採信。
    3.原告又主張：由監視錄影記錄拍攝起火過程，起火處明顯
      發生二次爆炸，而因該處附近並未發現煙灰缸、垃圾桶、
      蚊香、蠟燭等微小火源跡證，故發生爆炸者即係系爭鋰電
      池或被告製造之充電器，而非電線走火等語，惟為被告所
      否認，且由原告提出之監視錄影紀錄觀之，雖可看出起火
      處有火花現象，然並無法證明該火花係系爭鋰電池或充電
      器所引起，而證人丁○○雖證稱：由監視錄影記錄可知係
      系爭鋰電池爆炸引起火災云云，惟系爭火災發生時，並無
      人在現場，且證人丁○○亦證稱：系爭鋰電池當天充完電
      後，究係放在地板或沙發上，伊已忘記等語（見96年2月2
      7日言詞辯論筆錄），則其既不知系爭鋰電池放置何處，
      其所證稱發生爆炸者係系爭鋰電池，顯係推測無稽之詞，
      自不足採信，又參照前揭高雄市政府消防局火災原因調查
      報告書、內政部消防署火災證物鑑定報告書就本件火災原
      因之研判內容，原告前開主張係因系爭鋰電池或充電器發
      生爆炸而引起系爭火災云云，要難採信。
（三）綜上所述，原告均不能舉證證明系爭房屋所受損害係因通
      常使用系爭鋰電池或充電器而引起，則依消費者保護法第
      7條及民法第191條之1規定，被告均無須對本件火災造成
      之損害負賠償責任，是原告雖依據保險契約給付賠償金額
      予陳仲明，惟因陳仲明對於被告並無損害賠償請求權，故
      原告自無從代位陳仲明對被告行使權利。從而，原告依據
      消費者保護法第7條與民法第191條之1規定及保險法第53
      條等規定，請求被告應給付1,311,354元及加付法定遲延
      利息，為無理由，應予駁回。
六、本件事證已臻明確，兩造其餘攻擊防禦方法及舉證，經審酌
    後核與判決結果無影響，爰不逐一論述，附此敘明。
七、訴訟費用負擔之依據：民事訴訟法第78條。
中    華    民    國    97    年    4     月    22    日
                  民事第二庭    法  官  楊國精
正本係照原本作成。
如對本判決上訴，須於判決送達後20日內向本院提出上訴狀。
中    華    民    國    97    年    4     月    22    日
                                書記官


司法院資訊處製作；財團法人民間司法改革基金會備份。
